臺灣高等法院民事判決
110年度上易字第639號
上  訴  人  馬鈺茹  
訴訟代理人  趙平原律師
被  上訴人  鄧淑美  
訴訟代理人  蔡宥祥律師
上列當事人間請求不當得利事件，上訴人對於中華民國110年4月
8日臺灣基隆地方法院110年度訴字第58號第一審判決提起上訴，
本院於110年10月6日言詞辯論終結，判決如下：
    主      文
原判決廢棄。
被上訴人應給付上訴人新臺幣柒拾伍萬捌仟元。
第一、二審訴訟費用，由被上訴人負擔。
    事實及理由
一、上訴人主張：伊於民國108年11月間，在Instagram社群網站
    認識自稱為陳偉（chewwei)之詐編集團成員假冒為泰國航空
    機長，嗣以辦理退休金需要律師費、購買反恐清算證書及反
    洗錢證書等理由要求伊以金錢協助，伊於109年12月間匯款
    至被上訴人提供予詐騙集團成員使用之中國信託商業銀行00
    0-000000000000號帳戶、國泰世華銀行000-000000000000號
    帳戶（下稱中國信託帳戶、國泰世華帳戶，合稱系爭帳戶）
    共新臺幣（下同）75萬8,000元（下稱系爭款項），伊事後
    發現係遭受詐騙集團成員所騙而匯款至系爭帳戶，被上訴人
    應知提供金融帳戶供詐騙集團使用，是共同或幫助其犯罪，
    伊與被上訴人間並無給付系爭款項之原因，被上訴人受領系
    爭款項，係無法律上之原因，致伊受有損害，故伊得依侵權
    行為及不當得利之法律關係，請求擇一為有利之判決等語，
    聲明：被上訴人應給付上訴人75萬8,000元。原審為上訴人
    敗訴之判決，上訴人不服，提起上訴。上訴聲明：㈠原判決
    廢棄。㈡被上訴人應給付上訴人75萬8,000元。
二、被上訴人則以：伊因自稱「MEYER JOHN」（下稱MEYER)之人
    積欠伊105萬0,246元，其表示需伊提供帳戶協助比特幣事業
    始能償還，伊陷於錯誤，提供系爭帳戶予MEYER，因MEYER欲
    收取購買比特幣款項，故代理將系爭帳戶內款項交給訴外人
    邱笳稱，不知系爭帳戶有涉及詐騙情事，無侵害他人之故意
    ，伊與MEYER間並無特殊關係存在，欠缺一般防範損害之注
    意義務，不該當侵權行為之要件。上訴人請求之訴訟標的，
    係依民法第179條前段「無法律上之原因」之不當得利規定
    ，然依其主張之原因事實，上訴人係聽從詐騙集團成員指示
    將系爭款項匯入系爭帳戶，係「給付關係」，上訴人係履行
    與詐騙集團成員之約定，其給付非無法律上之原因，上訴人
    與詐騙集團間應屬資金關係，而伊與上訴人間僅屬對價關係
    ，並未取得請求上訴人給付之權利，縱使資金關係或對價關
    係有瑕疵，亦僅各該關係人間發生不當得利請求權而已，兩
    造間既無給付關係，不成立不當得利，且伊亦未受有系爭款
    項或任何利益，故上訴人無請求伊返還系爭款項之依據等語
    ，資為抗辯。被上訴人之答辯聲明：上訴駁回。
三、查上訴人因遭詐騙，依詐騙集團成員指示將系爭款項匯款至
    被上訴人之系爭帳戶，經原審核閱臺灣基隆地方檢察署（下
    稱基隆地檢署）109年度偵字第3659、6117號詐欺等案件偵
    查卷宗屬實，且為兩造所不爭，堪信為真。
四、上訴人主張伊遭詐騙將系爭款項匯至系爭帳戶，系爭帳戶係
    被上訴人提供詐欺集團成員使用，故被上訴人係共同侵權行
    為，其受領系爭款項，亦無法律上原因受有利益，致伊受有
    損害，故依侵權行為及不當得利法律關係，請求擇一為伊有
    利之判決等語，為被上訴人所否認，並以前詞置辯。經查：
　㈠按不當得利請求權之發生係基於「無法律上之原因而受利益
    ，致他人受損害」之事實，所以造成此項事實，是否基於特
    定人之行為或特殊原因，在所不問。亦即不當得利所探究，
    只在於受益人之受益事實與受損事實間之損益變動有無直接
    之關聯，及受益人之受益狀態是否有法律上之原因（依據）
    而占有，至於造成損益變動是否根據自然之因果事實或相同
    原因所發生，並非不當得利制度規範之立法目的。換言之，
    只要依社會一般觀念，認為財產之移動，係屬不當，基於公
    平原則，有必要調節，即應依不當得利，命受益人返還（最
    高法院96年度台上字第2362號裁判要旨參照）。又民法第17
    9條規定之不當得利，凡無法律上之原因，而一方受利益，
    致他方受損害，即可成立，至損益之內容是否相同，及受益
    人對於受損人有無侵權行為，可以不問（最高法院65年台再
    字第138號判決先例參照）。
　㈡上訴人主張因遭詐騙集團之詐騙，依指示將系爭款項匯至素
    不相識之被上訴人之系爭帳戶，此為被上訴人所不爭執（見
    本院卷第71、158頁），上訴人與被上訴人間並無任何債權
    債務關係，亦為被上訴人所不爭執（同上卷第71頁），則由
    系爭款項匯入系爭帳戶之資金流動情形觀察，被上訴人受領
    系爭款項之利益，與上訴人給付系爭款項之行為間，具有財
    產上之直接損益變動關係，因雙方間並無債權債務關係之法
    律上給付原因，被上訴人受領系爭款項獲有利益，致上訴人
    受有損害，構成不當得利，故被上訴人對上訴人負有返還系
    爭款項之責任。縱被上訴人稱其未與詐騙集團成員共犯詐騙
    上訴人，或提供系爭帳戶幫助詐騙為真，依前揭說明，不當
    得利之成立，並不以受益人構成侵權行為為必要，被上訴人
    受領系爭款項，不具有法律上之原因，並致上訴人受有損害
    ，則上訴人依不當得利法律關係請求被上訴人返還系爭款項
    ，應屬有據。
　㈢被上訴人辯稱上訴人聽從詐騙集團成員指示將系爭款項匯入
    系爭帳戶，係履行與詐騙集團之約定，給付非無法律上原因
    ，伊不認識上訴人，雙方無給付原因關係，伊未取得請求上
    訴人給付之權利，伊已依MEYER指示將系爭款項匯入比特幣
    供應商邱笳稱指定之帳戶，作為MEYER購買比特幣之用，伊
    並未獲有利益，並提出與MEYER間之手機通訊軟體對話內容
    截圖、備註「轉邱」之中國信託帳戶存款交易明細等為據（
    見原審卷第153至232頁、本院卷第83至97頁）。然：
　⑴因兩造間並無債權、債務之給付原因關係存在，為被上訴人
    所不爭執，則上訴人將系爭款項匯入系爭帳戶，自屬欠缺目
    的之給付，至於上訴人是依詐騙集團成員指示而匯款入系爭
    帳戶，縱是「依指示所為給付」，就兩造間之財產變動，仍
    是因給付行為而發生，被上訴人受領系爭款項之給付，既欠
    缺法律上原因，受有利益，致上訴人受有損害，自構成不當
    得利。又被上訴人自承受領系爭款項，與上訴人間無對價關
    係，雙方既無對價關係而受領系爭款項，亦應依不當得利之
    法則，返還所受利益甚明。
　⑵上訴人匯入被上訴人之中國信託帳戶款項明細為108年12月6
    日153,560元、12月13日302,220元，匯入國泰世華帳戶為10
    8年12月16日302,250元，匯款共758,030元（見原審卷第15
    、17頁，上訴人誤算為758,000元）；而依被上訴人中國信
    託帳戶之交易明細，其匯予「邱」之人為108年12月10日391
    ,384元、12月11日207,567元（12月12日匯出159,620元，嗣
    更正轉匯入159,620元，故不列計）、12月13日152,238元、
    12月14日91,152元、209,871元，共1,452,032元（見本院卷
    第95至97頁），國泰世華帳戶匯出款為108年12月16日148,0
    00元、12月18日243,907元，共391,907元（見本院卷第55頁
    之被上訴人答辯狀內容），上訴人之匯入款與被上訴人之匯
    出款差距甚多，且無任一筆匯入款與匯出款相符者，顯見被
    上訴人並非僅是代收、代轉之舉而已，被上訴人就匯入系爭
    帳戶後之系爭款項，以自己可管領支配自行使用之方式，以
    不同數額、分筆匯出而做他用。至於被上訴人稱是依MEYER
    指示匯入比特幣供應商邱笳稱指定之帳戶，作為MEYER購買
    比特幣之用，係其受領系爭款項取得管領權限後，所為之另
    一處分財產權行為，就兩造間已成立之不當得利法律關係，
    不生影響。
　⑶又被上訴人之中國信託帳戶於108年12月16日、12月18日、10
    9年1月14日、6月3日、11月4日分別接獲警方通報列為警示
    帳戶，有中國信託公司之回函可稽（見本院卷第105頁），
    該帳戶內至110年6月21日止，尚有餘額71萬3,359元，有該
    帳戶存款交易明細可稽（同上卷第97頁），可見被上訴人稱
    上訴人匯入帳戶之系爭款項，已不存在云云，並不可採。另
    被上訴人因系爭帳戶涉及詐騙集團之共犯詐欺罪嫌案件，經
    臺灣高等檢察署110年度上聲議字第537號駁回不起訴處分之
    再議而確定（見原審卷第239至240頁），僅足以認其並未涉
    及共同詐欺犯罪之事實，與本件是否構成不當得利無涉，附
    此敘明。
　㈣本件上訴人以單一聲明請求法院就侵權行為或不當得利之法
    律關係擇一為同一目的之判決（見原審卷第71頁、本院卷第
    70頁），本院既認上訴人依不當得利法律關係之請求為有理
    由，自無庸再就侵權行為部分為論斷，併此敘明。
五、綜上所述，上訴人依不當得利法律關係，請求被上訴人給付
    75萬8,000元，為有理由，應予准許。原審為上訴人敗訴之
    判決，尚有未洽，上訴意旨指摘原判決不當，求予廢棄改判
    ，為有理由，爰由本院予以廢棄，並改判如主文第2項所示
    。
六、本件事證已臻明確，兩造其餘之攻擊或防禦方法及所用之證
    據，經本院斟酌後，認均不足以影響本判決之結果，爰不逐
    一論述，附此敘明。
七、據上論結，本件上訴為有理由，依民事訴訟法第450條、第7
    8條，判決如主文。 　
中　　華　　民　　國　　110 　年　  10 　 月　　27　　日
                  民事第十九庭  
                      審判長法  官  魏麗娟
                            法  官  張婷妮
                            法  官　潘進柳
正本係照原本作成。
不得上訴。
中　　華　　民　　國　　110 　年　　10　　月　　28　　日

  　　　　　　　　　　　　　書記官  廖婷璇